臺灣桃園地方法院刑事判決
110年度金簡上字第17號
公  訴  人  臺灣桃園地方檢察署檢察官 
上  訴  人
即  被  告  黃鳳君


上列上訴人即被告違反洗錢防制法等案件，不服本院民國110年1
0月7日110年度壢金簡字第25號第一審刑事簡易判決（聲請簡易
判決處刑案號：110年度偵字27235號），提起上訴，本院管轄之
第二審合議庭認不宜以簡易判決處刑，改依通常程序審理，並自
為第一審判決如下：
    主  文
原判決撤銷。
甲○○無罪。
    理  由
一、聲請簡易判決處刑意旨略以：被告甲○○明知金融機構帳戶相
    關資料為個人信用之表徵，且任何人均可自行到金融機構申請
    開立存款帳戶而無特別之窒礙，並可預見將自己所有之金融機
    構帳戶存摺、提款卡及提款密碼等資料提供予他人時，極可
    能供詐欺集團作為人頭帳戶使用，用以匯入詐欺之贓款後，
    再使用存摺、提款卡及提款密碼等提領方式，將詐欺所得之
    贓款領出，使偵查犯罪之人員與被害人均難以追查此詐欺犯
    罪所得財物，而掩飾詐欺集團犯罪所得之去向，仍基於幫助
    他人洗錢及詐欺取財亦不違背其本意之不確定故意，於民國11
    0年2月27日下午4時38分許，在址設桃園市○鎮區○○路0段00號
    之統一超商明陽門市，將其申辦之玉山商業銀行帳號000000
    0000000號帳戶（下稱玉山帳戶）之提款卡，以店到店方式
    寄送予詐欺集團成員，並依指示告知該提款卡密碼。嗣該不
    詳詐欺集團成員取得之玉山帳戶資料後，共同基於洗錢及意
    圖為自己不法所有之詐欺取財犯意聯絡，於110年3月4日下午
    5時46分許，假冒購物網站人員致電予少年盧○昀（94年5月
    生，真實姓名詳卷），佯稱少年盧○昀先前之線上購物因作
    帳錯誤造成重複扣款，須依指示操作自動櫃員機以取消設定
    云云，使少年盧○昀陷於錯誤， 而依指示於同日晚間6時28
    分許、同日晚間6時38分許，分別匯款新臺幣（下同）2萬9,
    985元、2萬9,985元至上開玉山帳戶內，旋遭提領一空。嗣少
    年盧○昀發覺有異，報警循線查悉上情。因認被告涉犯刑法第
    30條第1項前段、第339條第1項之幫助詐欺取財及刑法第30
    條第1項前段、洗錢防制法第14條第1項之幫助一般洗錢罪嫌
    等語。
二、按犯罪事實應依證據認定之，無證據不得認定犯罪事實；不
    能證明被告犯罪者，應諭知無罪之判決，刑事訴訟法第154
    條第2 項、第301 條第1 項分別定有明文。又按事實之認定
    ，應憑證據，如未能發現相當證據，或證據不足以證明，自
    不能以推測或擬制之方法，以為裁判基礎；且認定犯罪事實
    所憑之證據，雖不以直接證據為限，間接證據亦包括在內；
    然而無論直接或間接證據，其為訴訟上之證明，須於通常一
    般之人均不致有所懷疑，而得確信其為真實之程度者，始得
    據為有罪之認定，倘其證明尚未達到此一程度，而有合理之
    懷疑存在時，即無從為有罪之認定。
三、聲請簡易判決處刑意旨認被告涉有上開幫助詐欺、幫助洗錢
    犯行，無非係以證人盧○昀之證述、自動櫃員機交易明細、
    玉山帳戶開戶資料及交易明細、被告與「璇璇」之LINE對話
    記錄等為其主要論據。
四、訊據被告固坦承有於前述時、地，將其玉山帳戶之提款卡寄
    送予「璇璇」，並透過LINE告知「璇璇」提款卡密碼等情，
    惟堅詞否認有何幫助詐欺取財、幫助洗錢之犯行，辯稱：伊
    當時透過臉書帳號「乙○○」介紹手工代工之工作，因而聯繫
    上「璇璇」，「璇璇」請伊提供提款卡要購買材料和薪資轉
    帳，伊才依指示提供玉山帳戶提款卡和密碼，伊沒有認識到
    對方是詐欺集團，沒有要幫助詐欺、幫助洗錢之犯意等語。
    經查：
　㈠被告於110年2月27日下午4時38分許，在桃園市○鎮區○○路0段
    00號之統一超商明陽門市，將其申設之玉山帳戶提款卡寄送
    予真實姓名、年籍不詳之人，並透過LINE告知「璇璇」提款
    卡密碼等節，為被告所是認，且有玉山銀行集中管理部110
    年4月13日玉山個（集）字第1100017122號函檢附之開戶資
    料及交易明細、被告與「璇璇」之LINE對話紀錄等附卷可稽
    （見臺灣桃園地方檢察署110年度偵字第27235號卷【下稱偵
    卷】第65至69頁、第71至125頁）。又告訴人盧○昀於110年3
    月4日下午接獲詐欺集團成員來電，因誤信詐欺集團所稱作
    帳錯誤造成重複扣款之說詞，遂於同日晚間6時28分許、同
    日晚間6時38分許，先後匯款2萬9,985元、2萬9,985元至上
    開玉山帳戶內一節，亦經證人即告訴人盧○昀於警詢時證述
    詳細，且有中國信託ATM轉帳交易明細2紙及前述玉山帳戶交
    易明細在卷足憑（見偵卷第57頁）。是被告所有之上開玉山
    帳戶已供詐欺集團使用，做為收受告訴人因遭詐而匯入詐騙
    款項之工具乙情，應堪認定。
　㈡聲請簡易判決處刑意旨固認被告提供上開玉山帳戶提款卡及
    密碼，主觀上具有幫助詐欺取財及幫助洗錢之不確定故意等
    語。惟查：
　⒈刑法上幫助犯之成立，主觀上必須基於幫助他人犯罪之意思
    而參與犯罪；就幫助詐欺取財罪而言，即必須具備幫助他人
    遂行詐欺取財之犯意。又所謂不確定故意，係指行為人對於
    構成犯罪之事實，預見其發生而其發生並不違背其本意者。
    換言之，仍以行為人已預見犯罪結果之發生為前提。在提供
    帳戶資料予詐欺集團使用之情形，帳戶提供者倘若預見帳戶
    係作為人頭帳戶，供詐欺被害人之款項匯入及後續提領，仍
    輕率提供使用，固可認為具有幫助詐欺取財及洗錢之不確定
    故意；惟在帳戶提供者係基於非供詐欺或洗錢之目的，如辦
    理貸款、求職、工作需要、短暫借用等情形下所交付者，則
    非可逕認其有幫助詐欺或洗錢之犯意。
  ⒉又判斷帳戶提供者是否具有預見而不違背其本意之幫助犯意
    ，應斟酌帳戶資料交付前之對話、磋商或查證及事後之行為
    反應，並綜合帳戶提供人之教育程度、生活環境及其他各項
    情事，予以研判，不能僅因帳戶提供者有提供帳戶資料之客
    觀行為，即遽認其確有幫助詐欺之主觀犯意。再者，我國為
    杜絕利用人頭帳戶詐欺犯罪，對於提供帳戶資料者，相關治
    安機關已經長年嚴厲查緝，並建立相關制度，而與民間金融
    機構相互配合，積極進行各項偵查作為，欲藉此斷絕幕後操
    控之詐欺集團利用人頭帳戶規避查緝，致使詐欺集團為再減
    少檢警查緝之線索，益發不以金錢購買方式直接取得人頭帳
    戶，而改以詐欺手法取得金融機構帳戶，並趁交付帳戶之被
    害人未及警覺之際，以帳戶作為詐欺犯罪之工具。此類以詐
    欺方式取得帳戶資料之手法時有所聞，實務上亦不乏其例，
    故尚難僅以行為人所交付帳戶資料客觀上確充作詐欺犯罪之
    工具，即遽論行為人有幫助詐欺取財及洗錢之直接或間接故
    意。
  ⒊被告係透過臉書帳號「乙○○」獲知手工代工之相關工作資訊
    ，並與「璇璇」聯繫接洽後，始依「璇璇」要求交付上開玉
    山帳戶提款卡、密碼等節，業據被告於警詢、偵訊及本院審
    理時供述明確，並有其與「璇璇」之LINE對話紀錄可佐（見
    偵卷第71頁）。而徵諸上開對話紀錄，可見被告先傳送其與
    臉書帳號「乙○○」間之對話紀錄截圖予「璇璇」，該對話紀
    錄內容顯示「乙○○」曾向被告稱「誠徵勤勞的手工員」、「
    內容：簡單手工」、「不拖薪（薪水現結）」、「想了解可
    直接加line：hh2365」等語；後被告即與「璇璇」談論手工
    代工之工作內容、報酬計算之方式等，「璇璇」復向被告稱
    需要提供提款卡進行購買材料之登記，登記完畢會連同材料
    與提款卡一同寄回，並詢問被告之姓名、電話、薪資帳戶帳
    號、收貨地址等相關資訊；嗣被告依「璇璇」指示寄出玉山
    帳戶提款卡後，「璇璇」隨即詢問被告提款卡之密碼，被告
    先反問為何需提供密碼，經「璇璇」以購買材料需進行實名
    登記為由回應後，被告即將提款卡密碼告知「璇璇」等情。
    是綜觀被告與「璇璇」間前後對話持續之時間及具體內容，
    其等對話自然、流暢，亦無事證顯示係出於杜撰或變造，是
    從被告與「璇璇」接洽之整體經過、情節觀察，其辯稱係因
    相信「璇璇」所稱代工工作需提供帳戶以購買材料，故依指
    示提供上開玉山帳戶提款卡及密碼等語，係有所憑。
  ⒋又細觀被告與「璇璇」之LINE對話紀錄，被告曾於寄出玉山
    帳戶提款卡後之110年3月2日下午與「璇璇」聯繫，要求「
    璇璇」將其收取材料之超商門市由「明陽門市」改至「達義
    門市」，可見被告當時對「璇璇」所稱之手工代工工作仍深
    信不疑，故主動更改收貨地點以利日後收取材料。嗣被告於
    同年3月5日發覺上開玉山帳戶有資金進出後，亦主動詢問「
    璇璇」原因，經「璇璇」以「正在實名登記購買材料」、「
    沒事喔，很正常的」搪塞回應，並向被告稱「材料寄出了喔
    」後，被告有再度確認提款卡是否後會一併寄回，並在「璇
    璇」對其詢問內容相應不理後，仍持續、多次連繫「璇璇」
    未果。此情核與一般基於幫助詐欺、幫助洗錢而交付帳戶資
    料之行為人，因可預見並容任自己提供之帳戶資料將成為詐
    欺集團之犯罪工具，故在交出帳戶資料後，多放任不管、不
    再與取得帳戶者多加往來之態度有別，足見被告辯稱係因應
    徵手工代工之工作，故提供上開玉山帳戶資料等語，當屬可
    信。
  ⒌且參酌證人葉○良（96年9月生，真實姓名詳卷）到庭證述：
    當時伊有提供伊申請的FB帳號「乙○○」給「璇璇」使用，「
    璇璇」當時說借用伊的帳號是要宣傳手工工作，就是「璇璇
    」會把材料寄到家裡，做完再把材料寄回去；伊當時相信「
    璇璇」不會騙伊，但後來伊上網問網友，對方說這是騙人的
    ，伊有和被告聯繫後建議他去報警等語（見本院110年度金
    簡上字第17號【下稱簡上卷】第123至129頁）。可知「璇璇
    」確有透過臉書「乙○○」帳號向被告推廣手工代工之工作，
    核與被告所辯相符。復觀以卷附被告與證人葉○良之臉書對
    話紀錄（見簡上卷第67至73頁、第87至95頁），被告曾於事
    後向葉○良詢問「璇璇」之聯絡方式，並稱玉山帳戶遭警示
    、「璇璇」不回應聯繫、要先去玉山銀行詢問等情，足見被
    告事後仍試圖透過不同管道聯繫「璇璇」，且對玉山帳戶遭
    利用乙事並非漠不關心，在在可徵其辯稱其係因找尋工作始
    依指示提供上開玉山帳戶提款卡及密碼等辯詞，確屬實在。
    則被告既係為求得手工代工之工作，方依指示提供上開玉山
    帳戶資料，尚難謂其提供上開玉山帳戶資料時，有何明知或
    預見對方為詐欺集團，惟仍容任詐欺集團利用上開玉山帳戶
    遂行詐欺取財、洗錢犯罪之主觀犯意存在。
　㈢又揆諸目前實務，詐欺集團手法日新月異，縱然政府、金融
    機構廣為宣導，並經媒體多所批露，民眾受騙案件仍層出不
    窮，被害人亦不乏有高學歷、收入優渥或具相當社會經驗之
    人，受騙原因亦有不甚合常情者。若一般人會因詐欺集團之
    詐術而陷於錯誤，進而交付鉅額財物，則金融帳戶持有人因
    相同原因陷於錯誤，交付金融卡、密碼等資料，誠非難以想
    像，自不能率皆以謹慎理智之常人經驗為基準，遽行推論交
    付金融卡者必具有相同警覺程度、對構成犯罪之事實必有預
    見。且提供或販賣金融帳戶予詐欺集團將會遭受刑事追訴，
    業經政府多方宣導周知，多數犯罪者亦因此遭到司法判刑制
    裁，因此詐欺集團益發不易藉由傳統收購手法蒐集人頭金融
    帳戶，遂改弦易轍，以迂迴或詐欺手法取得金融機構帳戶。
    故近年來詐欺集團藉由刊登廣告，利用失業民眾急於覓得工
    作機會，或向亟需用錢卻無法順利向一般金融機構借貸者，
    以代辦貸款為名義，詐取金融帳戶資料，均已不乏其例。此
    由政府在電視媒體上製播呼籲應徵工作者或辦理貸款者小心
    防詐之宣導短片，各大報紙亦於分類廣告欄位旁一再提醒讀
    者切勿交付金融帳戶金融卡、存摺及密碼等語，即可證明確
    有此類情形發生。故在謀生不易、經濟拮据之情形，於應徵
    工作或辦理貸款過於急切之心理狀態下，實難期待一般民眾
    均能詳究細節、提高警覺而免遭詐欺、利用。且一般人對於
    社會事物之警覺性或風險評估，常因人而異，此觀諸詐欺集
    團之詐欺手法雖經政府大力宣導及媒體大幅報導，受騙被害
    人仍屢見不鮮即可知。從而，尚難僅因被告提供帳戶申貸之
    原因不合於一般貸款常規，即認有幫助詐欺取財或洗錢之不
    確定故意。
　㈣聲請簡易判決處刑意旨雖認依被告與「璇璇」間之對話紀錄
    所示，未見對方要求被告提供工作履歷、安排面試等，與一
    般應徵工作之情形有別，且被告與「璇璇」僅於網路接洽，
    信賴度甚低，卻逕寄送上開玉山帳戶提款卡，顯與常情有違
    。又被告自陳於高中即開始工作，且於對話過程中已顯示對
    提供提供密碼一事存有懷疑，復自陳玉山帳戶內無餘額，且
    知悉對方取得玉山帳戶提款卡及密碼後即得自由使用帳戶等
    情，而認被告主觀上具有幫助詐欺取財、幫助洗錢之犯意等
    語。又依照被告供稱：伊為高職畢業，做過外送、餐廳服務
    業等語（見簡上卷第46頁），固堪認被告非少不更事或缺乏
    工作經驗之人。然衡酌被告陳稱：伊有問同事，同事說交出
    空的提款卡是可以的，伊想說先試試看能否獲得工作等語（
    見偵卷第138頁），並參佐前述被告與「璇璇」互動之情況
    ，可見被告當時所為係為求獲得工作機會，則其因此思慮未
    周、降低警覺性，並誤信「璇璇」所稱交付上開玉山帳戶資
    料係用於購買材料等之說詞，並非全無可能。況手工代工之
    工作相較於一般坊間公司、企業之求職，對於學歷、專業知
    識、背景及工作經驗之要求相對較低，因此未要求求職者填
    寫履歷、進行正式面試等流程，亦屬可能，不能以被告應徵
    工作之方式較為簡便，遽認其主觀上對於幫助詐欺或幫助洗
    錢之結果必有所預見。
  ㈤從而，被告辯稱其係因應徵手工代工之工作因而提供上開玉
    山帳戶資料等語，應屬可採。而其疏於查證、確認，即輕率
    提供上開玉山帳戶資料，固然有疏失，然仍與與幫助詐欺取
    財、幫助洗錢之不確定故意不同，無從以被告上開玉山帳戶
    遭詐騙集團利用做為詐欺取財工具之客觀事實，遽認被告主
    觀上確已預見其帳戶可能供詐欺集團成員使用，而有幫助詐
    欺取財、幫助洗錢之主觀犯意存在。    
五、綜上所述，檢察官所舉前開事證，尚不足以使本院確信被告
    主觀上對於幫助詐欺取財及幫助洗錢之結果有所認知，而仍
    有合理之懷疑存在，本院無從形成有罪確信之心證。此外，
    復無其他積極證據足認被告有聲請簡易判決處刑意旨所指之
    幫助詐欺取財、幫助洗錢犯行，自應為被告無罪之諭知。
六、原審未及審酌證人乙○○於本院作證之證詞，並與卷附之全部
    通訊軟體對話紀錄為綜合判斷認定，而對被告為有罪之諭知
    ，即有未洽。是被告上訴意旨否認犯罪，為有理由，自應由
    本院將原判決撤銷改判。
七、按地方法院簡易庭對被告為簡易判決處刑後，經提起上訴，
    而地方法院合議庭認應為無罪判決之諭知者，依同法第455
    條之1第3項準用第369條第1項前段之規定意旨，應由該地方
    法院合議庭撤銷簡易庭之判決，改依第一審通常程序審判（
    最高法院91年台非字第21號判決意旨參照）。本案被告既應
    為無罪之判決，而有刑事訴訟法第451條之1第4項但書之情
    形，爰依同法第452條之規定，改依通常程序自為第一審判
    決，併予敘明。
八、退併辦部分：
　㈠臺灣桃園地方檢察署檢察官以111年度偵字第8391號移送併辦
    意旨略以：被告於前述時、地將其玉山帳戶提款卡及密碼提
    供予真實姓名年籍不詳之詐欺集團成員後，該不詳詐欺集團
    成員即共同基於洗錢及意圖為自己不法所有之詐欺取財犯意
    聯絡，致電告訴人丙○○，佯稱丙○○遭設定為網路商城高級會
    員，會造成自動扣款，需由銀行客服協助操作取消云云，致
    丙○○陷於錯誤，而依指示於110年3月4日晚間6時37分許、同
    日晚間6時42分許，分別匯款4萬9,985元、4萬元至上開玉山
    帳戶內。因認被告交付上開玉山帳戶資料之行為，涉犯刑法
    第30條第1項、第339條第1項之幫助詐欺取財罪嫌、刑法第3
    0條第1項、洗錢防制法第14條第1項之幫助一般洗錢罪嫌，
    且與本案聲請簡易判決處刑所載之事實具有想像競合之裁判
    上一罪關係，請求併辦審理等語。
  ㈡惟案件起訴後，檢察官以公函就其他部分之事實函請法院併
    案審理。此項公函之性質僅在促使法院注意而已，非屬訴訟
    上之請求。故檢察官以公函移請法院併案審理部分，必須與
    已起訴部分均成立犯罪，且二部分之間具有實質上一罪或裁
    判上一罪關係，法院始得一併加以審判。若法院認為移送併
    案審理部分並不構成犯罪，或不能證明有該移送併案審理部
    分之事實，即與起訴部分不生實質上一罪或裁判上一罪關係
    ，法院自不得對之加以審判，應將該移送併案部分退回由原
    檢察官另為適法之處理。
  ㈢本案聲請簡易判決處刑關於被告涉犯幫助詐欺取財、幫助洗
    錢罪嫌部分，既經本院判決無罪如前，則該移送併辦部分即
    與本案起訴部分無裁判上一罪關係，本院無從併予審理，此
    部分應退回由檢察官另行處理，於此說明。
據上論斷，依刑事訴訟法第452條、第451條之1第4項但書第3款
、第455條之1第1項、第3項、第369條第1項前段、第364條、第3
01條第1項，判決如主文。
本案經檢察官凌于秀聲請以簡易判決處刑，檢察官劉哲名到庭執
行職務。
中　　華　　民　　國　　111 　年　　5 　　月　　27　　日
                  刑事第四庭  審判長法  官  黃柏嘉
                                    法  官  張家豪
　　　　　　　　　　　　　　　　　　法  官  陳韋如
以上正本證明與原本無異。
如不服本判決應於收受判決後20日內向本院提出上訴書狀，並應
敘述具體理由。其未敘述上訴理由者，應於上訴期間屆滿後20日
內向本院補提理由書(均須按他造當事人之人數附繕本)「切勿逕
送上級法院」。 
                                    書記官　劉貞儀
中　　華　　民　　國　　111 　年　　5 　　月　　27　　日